【裁判字號】    96,訴,809
【裁判日期】    970415
【裁判案由】    確認通行權存在
【裁判全文】
臺灣臺南地方法院民事判決               96年度訴字第809號
原      告  丙○○
訴訟代理人  丁○○
被      告  台灣糖業股份有限公司
法定代理人  乙○○
訴訟代理人  甲○○
            李坤曄
上列當事人間請求確認通行權存在事件，經本院於民國96年4月1
日言詞辯論終結，判決如下：
    主  文
原告之訴駁回。
訴訟費用由原告負擔。
    事實及理由
甲、程序方面：
一、本件被告之法定代理人於起訴時為余政憲，於本院審理期間
    ，法定代理人變更為乙○○，業據被告具狀聲明承受訴訟，
    並提出經濟部96年10月9日經人字第09603669780號函，經核
    與法並無不合，應予准許，合先敘明。
二、按訴狀送達後，原告不得將原訴變更或追加他訴。但經被告
    同意者，不在此限，民事訴訟法第255條第1項第1款定有明
    文。原告提起本件訴訟，原聲明：「(一)確認原告就被告所有
    坐落台南縣山上鄉○○段392、392之3地號土地如起訴狀附
    圖（詳見96年度南簡調字第681號卷宗第11頁）所示甲部分
    面積1040平方公尺土地之通行權存在。(二)被告應將前項附圖
    所示甲部分土地，供原告通行。」嗣於起訴狀繕本送達被告
    後，原告於97年2月19日言詞辯論時，訴之聲明變更為：「
    (一)確認原告就被告所有坐落台南縣山上鄉○○段392之3地號
    土地，如台南縣新化地政事務所複丈成果圖編號A所示，面
    積515.96平方公尺之通行權存在。(二)被告應將上開土地供原
    告通行。」，而被告對原告此部分訴之變更為同意，是原告
    所為訴之變更，應予准許。
乙、實體方面：
一、原告起訴主張：
  (一)按土地因與公路無適宜之聯絡，致不能為通常使用者，土地
    所有人得通行周圍地以至公路，民法第787條第一項定有明
    文。查原告所有坐落台南縣山上鄉○○段639地號（以下簡
    稱系爭639土地）、原、面積4510平方公尺土地，其使用類
    別為農牧用地，該地南側、西側與被告所有同段392、392之
    3地號土地（以下簡稱系爭392之3土地）接壤，而東側之相
    鄰地依序則為同段638、638之1、641地號等土地，至北側隔
    著一排水溝與同段642地號土地相望。系爭土地南側雖有一
    東西向之12米寬道路，但原告土地卻遭系爭392之3土地橫阻
    在前，而不得與之為適宜之聯絡，以致無法為通常之使用。
    如因此作令荒廢，殊屬可惜。是以原告為管用自己之土地，
    必尋台南縣新化地政事務所複丈成果圖編號Ａ所示土地（以
    下簡稱系爭Ａ地）以憑通行，此外實別無他途，乃迭次洽請
    被告容許原告通行，被告均置之不理。是原告有即受確認判
    決之法律上利益，且原告選擇通行系爭Ａ地，係損害最少之
    處所及方法。
  (二)並聲明：(1)確認原告就被告所有坐落台南縣山上鄉○○段39
    2之3地號土地，如台南縣新化地政事務所複丈成果圖編號A
    所示，面積515.96平方公尺之通行權存在。(2)被告應將上開
    土地供原告通行。
二、被告則以：
  (一)原告主張系爭土地通行權存在，係依民法787條之規定，該
    請求權基礎係以「致不能為通常使用」及「得通行周圍地」
    為成立要件。查原告所有坐落系爭639土地，除與被告所有
    同段392及系爭392之3土地等2筆土地相毗鄰，本件原告刻意
    將該3筆土地所有權人排除在外，而僅向被告主張土地通行
    權，實有不合理之處。原告稱其所有土地因系爭土地橫阻在
    前而不能為適宜聯絡公路，致不能為通常使用而有荒廢之虞
    ，顯為避輕就重說詞。據查原告所有土地639號一筆外，其
    南邊尚有同段642號（以下簡稱642地號土地）均同為原告所
    有，為同宗土地使用，現況通行無阻，至原告所稱土地荒廢
    一節，與被告之土地阻斷之間並無相當因果關係，亦無妨害
    其通常之農業使用。另查原告系爭639土地使用分區及編訂
    為一般農業區農業用地，為農業發展條例所規定之「耕地」
    ，僅得供農作使用，依通常使用而言，僅以農機通行為足，
    然原告稱其荒廢係因僅被告土地橫阻致不能為通常使用，而
    忽略其南邊原告所有土地周圍所有地亦存有通行之可能，且
    更為平坦易行，原告說詞顯有隱晦不實。又系爭土地北側雖
    面臨公路，惟該土地被告業出租予他人使用，受該契約拘束
    ，無法復提供他人使用。
  (二)原告為將來就其所有系爭639土地及642地號土地申請土資源
    回收場使用，主張通行被告所有系爭392之3土地，長度約14
    0米，被告認係如鈞院予採認，則可預見改變現狀結果，將
    來被告與原告相毗鄰之所有農地將有無法預估之危害，有水
    土流失之虞，顯非樂見。按原告與被告土地間為落差約7米
    陡坡，如予開發利用必改變現況為緩坡，且因邊界長距離接
    壤，無適當擋土設施，屆時本公司將無法提供土地使用權同
    意書。查系爭639土地及642地號土地，同為原告所有，間夾
    同段561號（以下簡稱561地號土地）狹長之水利用地為國有
    財產局所有，然現況並無水流出入之事實，因上游業阻斷兩
    地之間仍可通行，又同段645地號土地（以下簡稱645地號土
    地）尚可連接約6米寬既成道路，再連接10米道路可連接台
    20線省道，如原告通行該地，不僅無水土流失問題，所憑以
    通行之國有561地號土地及645地號土地不致造成現況危害。
  (三)並聲明：原告之訴駁回
三、兩造不爭執之事項：
  (一)系爭639土地、642地號土地之所有權人均為原告，使用地目
    均為：原；使用分區均為：一般農業區：使用地類別均為：
    農牧用地。
  (二)系爭392之3土地、561地號土地、645地號土地、647地號土
    地、648地號土地、660地號土地、658之8地號土地之所有權
    人分別為被告、訴外人財政部國有財產局、訴外人黃雅霜、
    訴外人黃雅霜、被告、訴外人李水仙。另658之7地號土地則
    為訴外人蕭萬發、李水仙、郭萬龍、蕭瑞雄、蕭金里、邱秀
    碧所有共有。
  (三)系爭639土地、642地號土地，中間係以561地號土地相隔，
    原告為經營土石方資源堆置處理場（以下簡稱土資場），以
    系爭639土地、642地號土地，於96年12月8日併向主管機關
    即台南縣政府申請審查，因未檢附「農業用地變更說明書」
    之相關核准文件等原因，尚未審查核可。又土資場申請基地
    及聯外道路（私設道路者）土地如非屬申請人所有，應檢附
    土地所有權人之土地使用權同意書併案申請。
  (四)依內政部頒行「營建剩餘土石方處理方案」，土資場基地通
    往公路之聯外道路寬度，並無規定須達多少公尺，應以可使
    運輸車輛通行即可。
  (五)系爭639土地、642地號土地，依現狀均為袋地，無道路可供
    通行。
  (六)依台南縣新化地政事務所土地複丈成果圖所示，系爭639土
    地往北通行系爭392之3土地，以寬度4米為通行道路，所需
    面積為515.96平方公尺。上開複丈成果圖所示系爭Ａ地，使
    用現況其上並無建物，目前為空地，可通往逾8米寬之道路
    ，該道路為397地號土地為被告所有私設道路。
  (七)依台南縣新化地政事務所土地複丈成果圖所示，系爭639土
    地往南通行561地號土地、642地號土地、645地號土地、648
    地號土地、647地號土地、660地號土地、658之8地號土地及
    658-7地號土地，以寬度4米為通行道路，所須通行B部分（
    以下簡稱系爭Ｂ地）面積為99.08平方公尺，連接複丈成果
    圖所示虛線部分使用現況為道路，並可通往台20線道路。上
    開複丈成果圖所示系爭Ｂ地，使用現況其上並無建物，雜草
    叢生。
  (八)系爭639土地及642地號土地地勢低窪與392地號土地及系爭3
    92之3土地落差有6、7米，但與645地號土地、647地號土地
    、648地號土地、660地號土地等土地高度相當。
四、得心證之理由：
    本件兩造爭執之要點為：原告主張之通行方式是否為其通行
    所必要，且對周圍地之損害最少？
  (一)按土地因與公路無適宜之聯絡，致不能為通常使用者，土地
    所有人得通行周圍地以至公路，但對於通行地因此所受之損
    害，應支付償金。前項情形，有通行權人，應於通行必要之
    範圍內，擇其周圍地損害最少之處所及方法為之，民法第78
    7條定有明文。而所謂不能為通常使用，應斟酌土地之形狀
    、面積、位置、用途、土地使用現況及將來使用之使用方法
    為判斷標準。經查，本件原告主張，系爭639土地因屬袋地
    ，而作令荒廢，現計劃連同642地號土地為經營土資場使用
    ，而必需有足供運輸車輛通行聯外公路等事實，並提出台南
    縣政府95年12月18日府工管字第0950262627號函為證，且經
    本院向台南縣政府函查屬實，此有台南縣政府96年8月21日
    府工管字第0960160242號函1件在卷可稽，復為被告所不爭
    執，依上開說明，系爭639土地為袋地，原告為經營土資場
    ，自得主張足供運輸車輛通行鄰地以達公路之通行權。被告
    抗辯系爭639土地為一般農業區農業用地，僅得供農作使用
    ，依通常使用而言，僅以農機通行為足云云，洵屬無據，自
    無可採。
  (二)次查，(1)系爭639土地若往北通行系爭392之3土地之系爭Ａ
    地部分，以寬度4米之通行道路，所需面積為515.96平方公
    尺，又系爭Ａ地之使用現況為空地，其上並無建物坐落，且
    可通往亦為被告所有397地號土地，現況為逾8米寬之私設道
    路以達公路。(2)系爭639土地若往南通行561地號土地、642
    地號土地、645地號土地、648地號土地、647地號土地、660
    地號土地、658之8地號土地及658-7地號土地，以寬度4米為
    通行道路，須通行系爭Ｂ地，及台南縣新化地政事務所土地
    複丈成果圖所示虛線部分使用現況為道路，其中系爭Ｂ地部
    分土地面積為99.08平方公尺，而其使用現況為雜草叢生，
    並無建物坐落，並可通往台20線道路等情，為兩造所不爭執
    ，並有勘驗筆錄、複丈成果圖在卷可稽。再者，原告亦自承
    系爭639土地、642地號土地均為其所有，並以系爭639土地
    、642地號土地合併申請供土資場經營用地。是以，依原告
    所有系爭639土地位置及其周圍地至鄰近公路情形，原告利
    用北側相鄰之系爭392之3土地之系爭Ａ地，與經由561地號
    土地及原告所有642地號土地，再利用南側之645地號土地、
    648地號土地、647地號土地之系爭Ｂ地，及660地號土地、
    658之8地號土地及658-7地號土地台南縣新化地政事務所土
    地複丈成果圖所示虛線部分之土地，二者擇一對外通行，均
    堪認必要且屬便利之方法。
  (二)次按民法第787條所規定之通行權，目的不僅在調和土地所
    有人間之利害關係，且在充分發揮土地之經濟效用，以促進
    社會整體利益，是鄰地通行權之行使，於土地所有人方面，
    為所有權之擴張，於鄰地所有人方面，則為所有權之限制，
    主張通行權之人應於通行之必要範圍內，擇其周圍地損害最
    少之處所及方法為之。所謂「通行必要範圍」從安定性的角
    度觀之，自應尊重既存的法律關係與事實狀態，若鄰地已有
    既存的通路，且袋地通行權人通行該既存通路，並未造成過
    大負擔，則應優先考慮採該現有之通行路線。經查，依原告
    主張通行系爭Ａ地部分，其使用現況雖為空地，惟通行所需
    面積高達515.96平方公尺，且系爭639土地地勢低窪，與系
    爭392之3土地高度落差達6、7米，若系爭Ａ地為供原告通行
    使用，即須改變現況為緩坡，且因邊界長距離接壤，無適當
    擋土設施，將會造系爭392之3土地水土流之損害。次查，依
    被告抗辯採行系爭Ｂ地通行方案，因原告原擬就其所有642
    地號土地合併經營土資場，是系爭639土地自得通行其所有
    642地號土地後，另通行第三人所有645地號土地、648地號
    土地、647地號土地之系爭Ｂ地，即可聯結使用現況為道路
    之660地號土地、658之8地號土地及658-7地號土地如台南縣
    新化地政事務所土地複丈成果圖所示虛線部分之土地，通往
    台20線道路，其使用系爭Ｂ地之使用現況為雜草叢生，並無
    建物坐落，所須面積僅為99.08平方公尺，即可利用台南縣
    新化地政事務所土地複丈成果圖所示虛線部分之現有道路通
    往台20線道。且通行系爭Ｂ地部分，所經過土地之高度與系
    爭639土地相當，而無為開發通行道路肇致土質流失之疑慮
    。又上開通行道路，除供原告通行為，亦得供亦為袋地之64
    5地號土地通行使用。是以，擇用系爭Ｂ地對通行土地之利
    用、通行地之價值及供通行人所造成之實質損失較小，應為
    周圍地損害最少之處所及方法。原告捨系爭Ｂ地之通行路線
    ，而主張系爭Ａ地以供原告通行，自與前揭說明不符。
  (三)綜上所述，原告主張之通行方案尚非對周圍地損害最少之處
    所及方法，則其請求確認原告就被告所有坐落系爭392之3土
    地，如台南縣新化地政事務所複丈成果圖編號A所示，面積
    515.96平方公尺之通行權存在；及被告應將上開土地供原告
    通行，洵不足取，應予駁回。
五、本件事證已臻明確，兩造其餘攻擊防禦方法及舉證，核與判
    決結果無影響，爰不另一一論述，附此敘明。
六、據上論結，本件原告之訴為無理由，依民事訴訟法第78條、
    第87條第1項，判決如主文。
中    華    民    國    97    年    4     月    15    日
                  民事第一庭      法  官    田幸艷
以上正本證明與原本無異。
如對本判決上訴，須於判決送達後20日內向本院提出上訴狀。
中    華    民    國    97    年    4     月    15    日
                                  書記官    劉紀君


司法院資訊處製作；財團法人民間司法改革基金會備份。
